臺灣雲林地方法院刑事判決
111年度易字第65號
公  訴  人  臺灣雲林地方檢察署檢察官
被      告  鍾秉寰



上列被告因妨害名譽案件，經檢察官提起公訴（110年度偵字第8
039號），本院判決如下：
    主  文
丙○○犯公然侮辱罪，處罰金新臺幣伍仟元，罰金如易服勞役，以
新臺幣壹仟元折算壹日。
    事  實
一、丙○○與甲○○為相鄰之鄰居關係，雙方因故失和，爭執已久。
    丙○○於民國110年8月4日中午12時10分許，在雲林縣○○鎮○○
    路0巷00號丙○○住處前即供公眾通行之道路，見甲○○自家中
    外出，雙方遂起爭執，丙○○心生不滿，竟基於公然侮辱之犯
    意，在不特定多數人得以共見共聞之該道路上，以「白目啥
    洨」、「雞八啥洨」等語接續辱罵甲○○，足以貶損甲○○之人
    格尊嚴及社會評價。
二、案經甲○○訴由雲林縣警察局西螺分局報告臺灣雲林地方檢察
    署檢察官偵查起訴。
    理  由
一、關於證據能力方面：按被告以外之人於審判外之陳述，雖不
    符刑事訴訟法第159條之1至之4之規定，而經當事人於審判
    程序同意作為證據，法院審酌該言詞陳述或書面陳述作成時
    之情況，認為適當者，亦得為證據，同法第159條之5第1 項
    定有明文。其立法意旨在於傳聞證據未經當事人之反對詰問
    予以核實，原則上係予排除，惟若當事人已放棄對原供述人
    之反對詰問權，於審判程序中表明同意該等傳聞證據可作為
    證據，基於證據資料愈豐富，愈有助於真實發見之理念，並
    尊重當事人對傳聞證據之處分權，且強化言詞辯論主義，使
    訴訟程序進行順暢，此時，法院自可承認該傳聞證據之證據
    能力。查本判決所引被告以外之人之言詞或書面陳述，均經
    檢察官、被告同意供為證據使用（本院卷第48頁至第49頁）
    ，本院審酌該等供述證據之作成及取得之狀況，未見違法或
    不當取證之情事，且為證明被告犯罪事實存否所必要，以之
    作為證據，認屬適當，復經本院於審判期日就上開證據依法
    進行調查、辯論，依刑事訴訟法第159條之5規定，均具有證
    據能力。
二、認定犯罪事實所憑之證據及理由：
  ㈠訊據被告否認涉有公然侮辱犯行，其辯稱：當日因告訴人先
    誤解伊破壞他家盆栽，又來破壞伊家的盆栽，同時還對伊妻
    大聲咆嘯，伊於中午與告訴人巧遇，告訴人主動到伊住處門
    口與伊爭執，態度惡劣，伊出於自辯、自我防衛及保護合法
    利益，始脫口說出不雅字眼，此為口頭禪，並無妨礙名譽犯
    意，亦非侮辱或使告訴人難看，且當時僅伊與告訴人共2人
    在場，非屬公然狀態等語(本院卷第46頁至第48頁、第55頁
    至第57頁、第67頁至第71頁）。
　㈡查被告丙○○與告訴人甲○○為相鄰之鄰居關係，被告於110年8
    月4日中午12時10分許，在雲林縣○○鎮○○路0巷00號被告住處
    前即供公眾通行之道路，以「白目啥洨」、「雞八啥洨」等
    語罵甲○○等情，業據被告於警詢筆錄、檢察官訊問筆錄及本
    院審判中供述及不爭執（偵卷第9頁至第11頁、第67頁至第6
    9頁；本院卷第46頁至第47頁、第187頁至第191頁），核與
    證人即告訴人甲○○於警詢筆錄及本院審理中之證述情節大致
    相符（偵卷第13頁至第18頁；本院卷第174頁至第184頁），
    並有告訴人提出之蒐證錄音電磁紀錄及譯文1份、現場照片4
    張（偵卷第25頁至第31頁，錄音電磁紀錄光碟在偵卷末之光
    碟存放袋內）、被告提出之監視器影像光碟1片及本院勘驗
    筆錄、影像擷圖1份（本院卷第170頁至第173頁、第199頁至
    第213頁）等在卷可稽，堪認屬實，先予敘明。
  ㈢次查，告訴人前因誤認被告之妻張雅惠拔斷其盆栽樹枝，遂
    於110年8月4日上午8時32分許，在西螺鎮大同路3巷41號被
    告住處前，徒手拔除張雅惠所有之盆栽枝葉，經張雅惠提出
    毀損告訴，惟經檢察官認告訴人雖有上開行為，但該盆栽未
    達不堪使用之程度，係屬犯罪嫌疑不足，而以110年度偵續
    字第60號為不起訴處分，並經臺灣高等檢察署臺南檢察分署
    檢察長以111年度上聲議字第216號駁回再議確定，有上揭處
    分書在卷可參（本院卷第149頁至第159頁）。另被告對於告
    訴人將其自家廢水排放於兩家相鄰之排水口，致溢流至被告
    住處前一事，屢與告訴人爭執而無果，復請里長協調亦未成
    ，告訴人則堅稱其因便利且被告無權限制等語，有被告提出
    之答辯狀及證人即告訴人於本院審理中證述甚明（本院卷第
    57頁至第65頁、第180頁至第182頁）。足見被告與告訴人雖
    為相鄰之鄰居關係，但雙方因諸事失和，爭執已久，嫌隙甚
    深。
  ㈣按憲法第11條明文保障言論自由，國家固應給予最大限度之
    維護，俾其實現自我、溝通意見、追求真理及監督各種政治
    或社會活動之功能得以發揮，惟為兼顧對個人名譽、隱私及
    公共利益之保護，法律尚非不得對言論自由依其傳播方式為
    合理之限制（參見司法院釋字第509號解釋意旨）。又言論
    自由可分為客觀之「事實陳述」及主觀之「意見表達」二者
    ，「事實陳述」得以驗證真偽，「意見表達」則係個人對於
    事物之主觀價值判斷，無從驗證真偽，在民主多元社會各種
    價值判斷皆應容許，不應有何者正確或何者錯誤而運用公權
    力加以鼓勵或禁制之現象，僅能經由言論之自由市場機制，
    使真理愈辯愈明而達去蕪存菁之效果。另刑法第310條誹謗
    罪係處罰行為人意圖散布於眾，而指摘或傳述足以毀損他人
    名譽之具體事實，倘僅抽象的公然謾罵或嘲弄，並未指摘具
    體事實，則屬刑法第309條第1項公然侮辱罪範疇（參見最高
    法院86年度台上字第6920號判決可參）。復按刑法第309條
    第1項公然侮辱罪，係指對人詈罵、嘲笑、侮蔑，其方法並
    無限制，不問以文字、言詞、態度、舉動，只須以公然方式
    為之，而足使他人在精神上、心理上有感受難堪或不快之虞
    ，足以減損特定人之聲譽、人格及社會評價即足。又「侮辱
    」係以使人難堪為目的，直接以言語、文字、圖畫或動作，
    表示不屑、輕蔑或攻擊之意思，足以對於個人在社會上所保
    持之人格及地位，達貶損其評價之程度而言。另公然侮辱罪
    只須侮辱行為足使不特定人或多數人得以共見共聞，罪即成
    立（參見司法院院字第2033、2179號解釋意旨）。
　㈤次按刑法第311條係關於事實之「意見表達」或「評論」，就
    誹謗罪特設之阻卻違法事由。而刑法第309條所稱「侮辱」
    者，係以言語、舉動或其他方式，對人為抽象、籠統性侮弄
    辱罵而言，至同法第310條稱「誹謗」者，則係以具體指摘
    或傳述足以毀壞他人名譽之事而言，二者有所分別。是以刑
    法第311條針對誹謗行為，雖定有不罰事由，然該規定係就
    誹謗罪特設之阻卻違法事由，於公然侮辱行為，並無適用餘
    地（參見最高法院109年度台上字第4050號、第3101號、110
    年度台上字第29號判決意旨）。
　㈥查被告用以辱罵告訴人之「白目啥洨」、「雞八啥洨」等語
    ，依一般客觀之人際交往及溝通用語，係寓含無知、無用、
    輕蔑、羞辱而使人難堪，並貶抑該人之人格、社會評價之意
    ，此等言詞對於遭謾罵之對象而言，尤其身為女性之告訴人
    ，客觀上已足使其感到難堪與屈辱，自屬貶抑性之言詞，而
    足以貶損其人格尊嚴及社會評價。又被告係在其住處前即供
    公眾通行之道路為之，且被告與告訴人交談期間，有多名路
    人經過，此觀本院勘驗被告提出之監視器影像光碟所製之上
    揭勘驗筆錄、影像擷圖1份可參，足使四鄰及來往之不特定
    人或多數人皆得共見共聞，自屬達於「公然」之程度。再被
    告犯行緣由，係因與相鄰告訴人間之諸事失和，爭執已久，
    而於察見告訴人自家中外出時，雙方遂起爭執後，隨即以貶
    抑告訴人之上述言詞辱罵之，就此時序觀之，被告顯係藉此
    侮辱告訴人之意至明。
　㈦至被告辯稱當日係告訴人主動至其住處門口爭執，態度惡劣
    ，其出於自辯、自我防衛及保護合法利益，始脫口此等口頭
    禪之語，並無妨礙名譽犯意，亦非侮辱或使告訴人難看，且
    當時僅其與告訴人共2人在場，非屬公然狀態等語。惟查，
    被告係見告訴人自家中騎車外出時，即主動趨前與告訴人交
    談，同時辱罵告訴人「白目啥洨」、「雞八啥洨」，再持手
    機供告訴人觀看，告訴人隨後下車並脫下安全帽，走入家中
    等情，有上揭上揭勘驗筆錄及影像擷圖可參，並經證人即告
    訴人甲○○證述甚明，且為被告坦承無誤（本院卷第176頁、
    第188頁），實無被告所稱之告訴人主動至其住處門口爭執
    或態度惡劣之情。而被告於見告訴人自家中騎車外出時，即
    主動趨前與告訴人交談且隨即辱罵告訴人，顯然係因積怨而
    心生不滿之情緒下，所為之言詞辱罵，核與所稱自辯、自我
    防衛及保護合法利益無關。再被告行為時係屬公然為之，且
    無適用刑法第311條善意阻卻違法餘地，業已詳述如前，是
    被告上揭所辯，不足採信。
  ㈧綜上所述，本案事證明確，被告公然侮辱犯行堪以認定，應
    依法論科。
三、論罪科刑：核被告所為，係犯刑法第309條第1項之公然侮辱
    罪。被告先後2句言語辱罵告訴人，係於同時同地實施，侵
    害同一之法益，各行為之獨立性極為薄弱，依一般社會健全
    觀念，在時間差距上，難以強行分開，在刑法評價上，以視
    為數個舉動之接續施行，合為包括之一行為予以評價，較為
    合理，應屬接續犯，而為包括之一罪（參見最高法院86年度
    台上字第3295號判決意旨）。爰審酌被告與告訴人為相鄰之
    鄰居關係，但雙方因諸事失和，爭執已久，嫌隙甚深，復因
    告訴人誤解被告之妻，且有拔除被告家中盆栽枝葉之事，因
    而心生不滿，致為本件犯行，其雖非毫無緣由為之，但理性
    溝通及自制能力不足，致告訴人受有相當程度之精神上損害
    ，又被告犯後坦承犯行，且曾於警方數日後到場協調時，當
    場向告訴人道歉，有告訴人提出之蒐證錄音譯文可參，惜未
    獲告訴人接受，但仍可見被告之犯後態度尚稱良好，另酌其
    智識程度為大學畢業，已婚並育有2名未成年子女，現職為
    物理治療師，家庭經濟狀況小康，尚未與告訴人達成和解等
    一切情狀，量處如主文所示之刑，並諭知易服勞役之折算標
    準。
四、適用之法律：刑事訴訟法第299條第1項前段，刑法第309條
    第1項、第42條第3項前段，刑法施行法第1條之1第1項。
本案經檢察官乙○○提起公訴，檢察官蔡如琳到庭執行職務。
中　　華　　民　　國　　111 　年　　3 　　月　　31　　日
                  刑事第三庭  法  官  吳基華
以上正本證明與原本無異。　　　　　　　　　　　　　　　　
如不服本判決應於收受判決後20日內向本院提出上訴書狀，並應
敘述具體理由；其未敘述上訴理由者，應於上訴期間屆滿後20日
內向本院補提理由書（均須按他造當事人之人數附繕本）。「切
勿逕送上級法院」。
                              書記官  李雅怡   
中　　華　　民　　國　　111 　年　　3 　　月　　31　　日
附記論罪法條全文：
刑法第309條
公然侮辱人者，處拘役或9千元以下罰金。
以強暴犯前項之罪者，處1年以下有期徒刑、拘役或1萬5千元以
下罰金。